最高法院民事判決　　　　　　　　　　　　　　　八十七年度台上字第二三二四號
　　上　訴　人　曾 平 正
　　　　　　　　曾石金快
　　共　　　同
　　訴訟代理人　石 宗 立律師
　　複 代理 人　侯 永 福律師
　　被 上訴 人　陳 張 說
　　訴訟代理人　蔡 進 清律師
右當事人間請求確認抵押債權不存在等事件，上訴人對於中華民國八十六年七月七日
台灣高等法院高雄分院第二審判決（八十五年度上字第三○五號），提起上訴，本院
判決如左：
    主  文
上訴駁回。
第三審訴訟費用由上訴人負擔。
    理  由
本件被上訴人主張：伊不認識上訴人亦未向上訴人借款，且未收受上訴人金錢之交付
，更未同意以伊所有坐落高雄縣仁武鄉○○段一四二八地號土地及其地上建物建號二
二二號門牌號碼高雄縣仁武鄉○○村○○路一一五號加強磚造二層樓房一棟（下稱系
爭房地），共同為上訴人設定擔保本金新台幣（下同）三百萬元之抵押權。本件抵押
貸款係伊之女兒陳雅宜受其夫詹豊賓之教唆，竊取伊之系爭房地所有權狀及印鑑等資
料，交由詹豊賓轉交代書盧賢林所偽造設定，系爭抵押債權及抵押權自始即不存在等
情，爰求為確認系爭抵押權登記共同擔保之本金三百萬元之債權不存在，並命上訴人
將系爭抵押權塗銷之判決。
上訴人則以：兩造固素不相識，本件借款設定抵押權，被上訴人初雖未出面，惟於民
國八十三年八月二十九日下午在被上訴人之女婿詹豊賓高雄縣大社鄉○○村○○路十
四巷四百之一號住宅二樓交款時，詹豊賓、盧賢林、蔡新逢及兩造均在場，當時被上
訴人曾拿印鑑章蓋於本票上，並當眾表示由其女婿處理即可，足見被上訴人確向伊借
款及同意設定系爭抵押權等語，資為抗辯。
原審依審理之結果，以﹕系爭房地為被上訴人所有，該房地係於八十三年八月二十九
日設定登記抵押權，權利人為上訴人，共同擔保之債權為本金三百萬元等事實，有土
地登記簿謄本及建築改良物登記簿謄本附卷可稽（一審卷第十八至二十五頁），並為
兩造所不爭執。查本件抵押借款係因被上訴人之女婿詹豊賓需款蓋建豬舍無處告貸，
乃教唆其妻即被上訴人之女陳雅宜趁其父母外出之際竊取系爭房地所有權狀及被上訴
人之印章、國民身分證。詹豊賓於取得上開物件後，即輾轉經友人介紹，由知情之代
書盧賢林辦理抵押借款。詹豊賓乃再教唆陳雅宜前往高雄縣仁武鄉戶政事務所，以受
託人名義分別填載印鑑證明申請書、戶籍謄本申請書，並於申請書之委託欄盜蓋被上
訴人之印文，領得被上訴人之印鑑證明書及戶籍謄本。詹豐賓即將該二份文件轉交盧
賢林，由盧賢林在建物土地登記申請書，建物土地抵押設定契約書上，盜蓋被上訴人
之印文後，於同年月二十九日上午持向高雄縣仁武地政事務所請求辦理抵押權設定登
記。同日下午抵押權設定登記辦妥後，盧賢林乃至高雄縣大社鄉○○村○○路一四巷
四○○之一號詹豐賓住宅等候。詹豐賓另找來其在釣蝦場認識之不詳姓名中年女子假
冒其岳母即被上訴人，暫時待在詹豐賓房間內。同日十七時許金主之介紹人蔡新逢、
金主即上訴人等人，在孫慶祝引導下到達上址。詹豐賓遂將該中年婦女喚出手持印章
，佯裝其係被上訴人，上訴人誤認其係抵押物所有人，未多過問，即將借款交付詹豐
賓。詹豐賓即在發票日八十三年八月二十九日，票號五六一七四二號本票上之發票人
欄，偽簽被上訴人之署押為共同發票人，並由盧賢林自該不詳姓名中年人手中接過印
章盜蓋印文後，交付上訴人。嗣因詹豐賓無力繳納利息，經上訴人聲請拍賣系爭抵押
房地，被上訴人始悉上情等情，業據陳雅宜、詹豐賓於另案被訴偽造有價證券等刑事
案件，偵審中供述綦詳，亦於本件到場證述無異（一審卷七五至七七、一六八至一六
九頁、原審卷一四八至一四九頁），有調閱之台灣高等法院高雄分院八十五年度上訴
字第一○三八號詹豐賓等偽造有價證券等刑事案卷可稽，陳雅宜業經刑事庭以連續行
使偽造私文書，足以生損害於他人判處罪刑確定，亦有台灣高雄地方法院八十四年度
訴字第二八二三號刑事判決附卷可按（原審卷七六至八二頁，另詹豐賓經台灣高等法
院高雄分院刑事庭以共同意圖供行使之用而偽造有價證券，又連續行使偽造私文書，
又教唆竊盜等判處應執行有期徒刑三年九月。盧賢林以共同意圖供行使之用而偽造有
價證券，又共同行使偽造私文書判處應執行有期徒刑三年七月，均尚未確定）。雖陳
雅宜、詹豐賓於刑事偵、審中及本件審理中之陳述，對於盜取所有權狀、印章、身分
証及申請印鑑證明、戶籍謄本之日期前後略有出入，惟因時間經過年餘，記憶不清，
在所難免，自不能因時間經過日久，細節略有出入，而指其供述或證言不實。上訴人
雖抗辯：八十三年八月二十九日下午在詹豐賓住宅二樓交付借款時，詹豐賓、盧賢林
、蔡新逢及兩造均在場，當時被上訴人曾拿印鑑章出來，蓋在本票上，並當眾表示由
其女婿處理即可，足見被上訴人之主張為不實云云。惟被上訴人於八十三年八月二十
九日，因其弟媳張賴玉花病危，張賴玉花之女即證人張桂鳳電話通知被上訴人前往幫
忙，被上訴人於當天下午二、三時許即前往高雄市○○區○○街十四巷三弄七號張賴
玉花家。而張賴玉花係於當晚從醫院被送回家，九時許去逝，被上訴人於前往張賴玉
花家後，除曾和張桂鳳一同出外買喪事用品外，均在張賴玉花家幫張桂鳳處理其母親
後事，清掃房間及大廳，並幫助張桂鳳清洗其母親遺體，一直至凌晨始回家等情，業
據證人張桂鳳於刑事案件偵審時及本件到場証述在卷（一審卷七七至七八、一七○頁
、原審卷五四至五五頁），且有前開偽造有價證券等刑事偵審卷可稽。張桂鳳所述，
張賴玉花於當日七時許，從醫院送回家，九時許逝世云云，雖與高雄市立民生醫院之
張賴玉花病歷護理記錄單所載，張賴玉花係於當日下午九時二十五分由院內救護車護
送回家，及死亡診斷書所載死亡時間為當晚十時逝世略有出入。惟其證述之基本事實
，即張賴玉花當晚從醫院送回後死亡之事實並無不符，自不能以其記憶不清，所陳述
出院回家之時間稍有出入，即指張桂鳳之證言為不可採。被上訴人主張其於八十三年
八月二十九日下午未至詹豐賓住宅，亦未收受上訴人金錢之交付，堪予採信，上訴人
此部分抗辯，為不可採。本件兩造既不相識，被上訴人未向上訴人借款，亦未收受上
訴人之金錢交付，更未同意辦理系爭抵押權，而系爭抵押權係陳雅宜盜取被上訴人之
所有權狀、國民身分證、印章，並盜蓋被上訴人之印章申請印鑑證明、戶籍謄本後，
交付詹豐賓及代書盧賢林共同辦理系爭抵押權後，由上訴人將貸款交付詹豐賓，足認
兩造間並無抵押權設定登記所載共同擔保三百萬元之債權債務存在。從而被上訴人請
求確認上開抵押登記所載共同擔保三百萬元債權不存在，及請求塗銷系爭抵押權為有
理由，應予准許。並說明上訴人其餘抗辯為不足採，及未記載於準備程序筆錄之事項
，上訴人於準備程序後行言詞辯論時始行提出之主張，為不應准許之意見，因而維持
第一審所為上訴人敗訴之判決，駁回其上訴，經核於法並無違背。又原審已說明其如
何認定代書盧賢林知悉並參與盜蓋被上訴人印文設定系爭抵押權等事實之理由，原審
縱未就盧賢林到場所述證言表示意見，亦不影響本件判決之結果。上訴論旨，就原審
取捨證據、認定事實之職權行使，指摘原判決不當，求予廢棄，非有理由。
據上論結，本件上訴為無理由。依民事訴訟法第四百八十一條、第四百四十九條第一
項、第七十八條，判決如主文。
中      華      民      國    八十七    年      九      月     三十     日
                              最高法院民事第二庭
                                  審判長法官  曾  桂  香
                                        法官  劉  延  村
                                        法官  徐  璧  湖
                                        法官  劉  福  聲
                                        法官  黃  秀  得
      右正本證明與原本無異
                                              書  記  官
中      華      民      國    八十七    年      十      月     十五     日
